臺灣臺中地方法院民事判決　九十二年度保險字第四三號
　　原　　　告　甲○○
　　訴訟代理人　歐東洋律師
　　被　　　告　三商美邦人壽保險股份有限公司
　　法定代理人　乙○○
　　訴訟代理人　丙○○
右當事人間請求給付保險金事件，經本院於中華民國九十三年九月三十日言詞辯論終
結，判決如下：
    主      文
原告之訴及假執行之聲請均駁回。
訴訟費用由原告負擔。
    事實及理由
甲、程序方面：
    當事人得以合意定第一審管轄法院，但以關於由一定法律關係而生之訴訟為限，
    民事訴訟法第二十四條第一項定有明文。查：本件被告公司設址於台北市○○○
    路一五０號四樓，業據兩造陳明，雖非於本院轄區，惟兩造曾約定關於如後所示
    保險契約涉訟時，合意以要保人住所所在地即本院為第一審管轄法院，此有被告
    提出之個人傷害保險附約影本一件可憑，是原告向本院提起本件訴訟，與前開合
    意管轄之規定尚無不符，本院自有管轄權。
乙、實體方面：
壹、兩造爭執要旨：
一、原告起訴主張：原告於民國八十六年四月三十日及同年十一月二十七日，分別向
    被告投保人壽保險，保險契約編號依序為000000000000及0000
    00000000號，保險期間同為二十年，保險金額均為新台幣（下同）五十
    萬元，並各附加個人傷害保險，其中身故及殘廢保險金分別為一百萬元及四百五
    十萬元（下稱系爭二保險契約）。其後系爭二保險契約雖於九十一年十一月二十
    五日及同年七月四日解除失效，惟原告於保險契約有效期限內之八十九年九月二
    十八日在中國大陸發生車禍導致右眼受傷，經治療後於九十二年九月十六日始確
    知右眼視力小於０．００一，符合保險契約有關失明之認定，理賠比例為百分之
    三十五，原告得請求之保險金為一百九十二萬五千元。而原告得請求保險金給付
    之日應自九十二年九月十六日起算，並未逾保險法第六十五條及系爭二保險契約
    附約第二十二條所規定二年之時效；又系爭二保險契約附約第七條關於意外傷害
    事故發生之日起一百八十日內致殘，始需給付保險金之約定，附加保險法第一百
    三十一條所未規定之導致殘廢期間，顯有減輕被告依同法應負之義務，有失公平
    ，並造成被保險人有重大之不利益，應屬無效，為此爰依保險契約之法律關係提
    起本訴等語。並聲明：
    (一)被告應給付原告一百九十二萬五千元及自起訴狀繕本送達翌日即九十二年十一
    月一日起至清償日止，按年息百分之五計算之利息；(二)原告願供擔保，請准宣告
    假執行。
二、被告則以：原告並未舉證其右眼視力小於０．００一，係因八十九年九月二十八
    日之車禍導致；縱使原告係因前開車禍導致右眼失明，但原告於八十九年十月二
    十六日即已達失明程度，原告遲至九十一年十月底始向被告請求給付保險金，並
    於九十二年十月三日提起本訴，顯已罹於二年之時效，被告得拒絕給付；若原告
    係於九十二年九月十六日始經診斷確定右眼失明，但自發生意外事故之時起算至
    失明之日止，已逾一百八十日，依系爭二保險契約附約第七條約定，被告亦無庸
    給付保險金，而前開約款目的在於明確界定「因意外所致在一定期間內所發生之
    殘廢」之判定標準，對當事人均屬有利，並無顯失公平之情事等語資為抗辯。並
    聲明：如主文所示。
貳、兩造不爭執之事實：
一、原告分別於八十六年四月三十日及同年十一月二十七日向被告投保系爭二保險契
    約。
二、系爭二保險契約分別於九十一年十一月二十五日及同年七月四日因解約失效。
三、原告右眼視力已在萬國視力表０．００一以下，達系爭二保險契約所定之失明程
    度。
四、若原告主張視力受損情形在系爭二保險契約範圍內，依系爭二保險契約附約殘廢
    程度與保險金給付表所示，保險給付比例為百分之三十五，原告所得請求之保險
    金額為一百九十二萬五千元。
參、本件經兩造整理並協議簡化爭點後，確認兩造之爭點如下：
一、原告右眼視力小於０．００一，是否係因八十九年九月二十八日車禍導致？
二、原告視力受損情形，係在何時確定？
三、原告之保險金請求權，是否罹於時效消滅？
四、系爭保險契約條款第七條關於：應於事故發生之日起一百八十日內致殘，始須給
    付保險金之約定，是否無效？
肆、得心證之理由：
一、原告未能舉證證明其右眼失明，係因系爭二保險契約有效期間內之八十九年九月
    二十八日車禍導致。
（一）系爭二保險契約個人傷害保險附約第五條係約定：被保險人於本附約有效期間
      內，因遭受意外傷害事故，致其身體蒙受傷害而致殘廢或死亡時，依本附約的
      約定，給付保險金，此有被告提出之該附約影本一件可稽。而系爭二保險契約
      既分別於九十一年十一月二十五日及同年七月四日因解約失效，則原告能否請
      求被告給付保險金，首應審酌者，厥為原告右眼成為失明狀態，是否在保險契
      約有效期限內之意外傷害事故，亦即原告所陳之八十九年九月二十八日車禍所
      致，就該事實，並應由原告負舉證之責。
（二）原告雖援引中國醫藥大學附設醫院（下稱中國醫院）九十三年三月二十二日、
      同年五月十二日、同年八月三十一日院歷字第九三０三一０三七、九三０五一
      七三０、九三０八三０二七號函檢送之病情說明，欲作為前開事實之證明。惟
      中國醫院上揭函文檢送之病情說明，固記載：根據原告於八十九年十月二十六
      日就診時之陳述與當時檢查發現其病變是有可能為外傷引起，與原告九十二年
      九月十六日申請診斷證明書時，發現其右眼為病變位置，據以推論原告右眼視
      力問題可能與上開車禍事故有關，且係於九十二年九月十六日始確定云云，然
      上揭函文檢送之病情說明另記載：原告於八十九年十月二十六日至該醫院眼科
      初診後約三年始回院做詳細診查等語，則原告既僅於八十九年十月二十六日至
      中國醫院就診，其後將近三年未回診，中國醫院上揭函文檢送之病情說明，僅
      憑三年前之初診紀錄及三年後回診時病變位置相同，即認為原告右眼失明與上
      開車禍事故有關，殊嫌速斷。況且，原告提起本訴時，曾提出由中國醫院於九
      十一年十月二十一日出具，記載原告曾於八十九年十一月二日、九十年十二月
      二十五日、九十一年一月二十九日三次回診，及原告之視力小於０．００一之
      診斷證明書影本為證，但依本院調取之入出境查詢結果表所示，原告自九十年
      一月二十四日出境台灣後至九十二年一月二十日始入境；另依原告提出之刑滿
      釋放證明書影本所示，原告因在中國大陸涉犯非法持有槍彈罪，自九十年四月
      三十日起至九十一年十月二十九日止，均在中國大陸服刑，是以原告在該段期
      間內根本不可能至中國醫院就診，豈有可能如前揭診斷證明書所載之三次回診
      記錄；又中國醫院既已於九十一年十月二十一日即出具原告視力小於０．００
      一之診斷證明書予原告，顯見原告右眼視力呈失明狀態早已確定，何以前揭函
      文竟稱係於九十二年九月十六日始確定原告右眼失明，執此，中國醫院既曾出
      具與事實顯然不符之診斷證明書予原告，該醫院嗣後針對原告病情所為說明之
      可信性，至堪懷疑；且中國醫院所稱確定失明之時間亦互有矛盾，自不能僅憑
      可信性不高且有瑕疵之中國醫院上揭函文檢送之病情說明，即認定原告右眼失
      明，係在系爭二保險契約有效期間內之八十九年九月二十八日車禍導致，此外
      ，原告就該有利於己之事實，復未能另行舉證以實其說，自難採憑。
二、縱使原告右眼失明，係因系爭二保險契約有效期間內之八十九年九月二十八日車
    禍所導致，但原告之保險金請求權，亦已罹於時效消滅。
（一）由保險契約所生之權利，自得為請求之日起，經過二年不行使而消滅，保險法
      第六十五條定有明文。所謂請求權得行使時，乃指權利人得行使請求權之狀態
      而言（最高法院九十一年度台上字一二五八號判決參照），在請求給付殘廢保
      險金之情形，解釋上應係指確定有系爭二保險契約個人傷害保險附約所列二十
      八項殘廢保程度之時（見被告提出之該附約影本）。
（二）縱使原告右眼失明，係因系爭二保險契約有效期間內之八十九年九月二十八日
      車禍所導致，惟原告既早於九十一年十月二十一日，即取得中國醫院出具，記
      載原告之視力小於０．００一之診斷證明書，且原告於八十九年十月二十六日
      至該醫院眼科初診後，在取得診斷證明書之前及當時，均未再回診，顯見中國
      醫院係憑據原告八十九年十月二十六日之初診病歷，作為認定原告右眼失明之
      判斷標準，亦即原告之右眼失明早於初診時即已確定失明（原告之後於九十二
      年九月十六日至中國醫院就診，僅係回診日期，並非確定失明之時），其時原
      告即得請求被告給付保險金，但原告係遲至九十二年十月三日始提起本訴，有
      本院收發室收狀章附於起訴狀可稽，足見原告起訴時，其保險金給付請求權已
      罹於二年之時效期間而消滅，被告援引消滅時效之規定，拒絕給付，自屬有據
      。
三、即使原告之右眼失明狀態係於九十二年九月十六日始確定，自八十九年九月二十
    八日車禍事故之時起算至失明之日止，已超逾一百八十日，被告亦無庸給付保險
    金。
（一）依被告提出之系爭二保險契約個人傷害保險附約影本所示，兩造於該附約第七
      條係約定：被保險人於本附約有效期間內遭受該附約第五條約定的意外傷害事
      故，自意外傷害事故發生之日一百八十日以內致成該附約所列二十八項殘廢保
      程度之一者，被告公司始應給付殘廢保險金。而前開一百八十日內致成殘廢約
      款之目的，應如被告所陳，旨在明確界定「因意外所致在一定期間內所發生之
      殘廢」之判定標準（財政部八十五年九月十日台財保字第八五二三七００六八
      號函修正之「傷害保險示範條款」第五條，亦有相同之約款），並非在於免除
      或減輕原告依保險法應負之義務，亦難認為對原告有重大不利益，該約款尚無
      顯失公平之情事，自不應認為無效。
（二）即使原告之右眼失明狀態，果如原告所陳，係於九十二年九月十六日始確定，
      惟原告係於八十九年九月二十八日即發生車禍事故，自斯時起算至確定失明之
      日止，已超逾一百八十日，依前開附約第七條約定，被告自亦無庸給付保險金
      。
四、綜前所述，原告本於保險契約之法律關係，求為判決如聲明所示，為無理由，應
    予駁回。而原告之訴既經駁回，其假執行之聲請亦失所附麗，應併駁回之。
伍、本件事證已臻明確，兩造其餘攻擊防禦及證據調查，均與本案之判斷不生影響，
    自勿庸一一審酌論列，併此敘明。
丙、訴訟費用負擔之依據：民事訴訟法第七十八條。
中　　　華　　　民　　　國　　九十三　年　　　十　　　月　  二十一　    日
　　　　　　　　　　　　　　　臺灣臺中地方法院民事第二庭
~B法　　　官　劉長宜
右為正本係照原本作成。
如不服本判決，應於判決送達後二十日內，向本院提出上訴狀。
中　　　華　　　民　　　國　　九十三　年　　　十 　　　月　　二十五　　　日
~B法院書記官
